【裁判字號】    97,交聲,79
【裁判日期】    970527
【裁判案由】    違反道路交通管理處罰條例聲明異議
【裁判全文】
臺灣雲林地方法院交通事件裁定          97年度交聲字第79號
移送機關即  交通部公路總局嘉義區監理所雲林監理站
原處分機關
異  議  人  甲○○
上列異議人即受處分人因違反道路交通管理處罰條例案件，對於
交通部公路總局嘉義區監理所雲林監理站97年4 月2 日所為之處
分（原處分案號：雲監裁字第裁72- KAE039336 號裁決書），聲
明異議，本院裁定如下：
    主  文
原處分關於罰鍰新臺幣貳萬貳仟伍佰元部分撤銷。
前項撤銷部分，甲○○不罰。
其餘異議駁回。
    理  由
一、聲明異議意旨略以：異議人即受處分人甲○○於民國96年10
    月16日上午11時許，飲酒後呼氣中酒精濃度達每公升0.352
    毫克，仍騎乘車牌號碼KS9-905 號重型機車，沿雲林縣斗南
    鎮○○○街由西往東方向行駛，迨於同日下午3 時35分許，
    行經該路與南台圓環之交岔路口時，適有溫淑桂駕駛車牌號
    碼HK-5498 號自用小客車，沿南台圓環右轉文元二街亦行經
    該處，並撞擊異議人所騎乘之上開機車，致異議人受有臉部
    裂傷、左膝裂傷之傷害等情，業經雲林縣警察局斗南分局警
    員以異議人有違反道路交通管理處罰條例第35條第1 項第1
    款規定之行為而製單舉發。惟異議人前揭交通違規行為，亦
    因涉犯公共危險罪嫌，並經移送於雲林地方法院檢察署偵查
    中，並由該署檢察官以96年度偵字第5368號為緩起訴處分，
    並命異議人應向「雲林縣國民中小學生紓困助學金專戶」支
    付新臺幣（下同）1 萬5 千元，依行政罰法第26條規定，刑
    事法律處罰優先於行政罰，應為一事不二罰。原處分機關不
    查，逕予裁決異議人應繳納罰鍰2 萬2,500 元、吊扣駕駛執
    照12個月並施以道安講習，異議人實難甘服，爰依法聲明異
    議等語。
二、按汽車駕駛人飲用酒類或其他類似物後，其吐氣所含酒精濃
    度超過每公升0.25毫克，不得駕車；駕駛汽車經測試檢定酒
    精濃度超過標準，處汽車駕駛人罰鍰1 萬5 千元以上6 萬元
    以下，並當場移置保管該汽車及吊扣駕駛執照1 年；因而肇
    事致人受傷者，並吊扣駕駛執照2 年；致人重傷或死亡者，
    吊銷其駕駛執照，並不得再考領，道路交通安全規則第114
    條第2 款、道路交通管理處罰條例第35條第1 項第1 款分別
    定有明文。又汽車駕駛人，有違反同條例第35條第1 項規定
    之情形者，應接受道路交通安全講習，亦為道路交通管理處
    罰條例第24條第1 項第2 款所明定。再按一行為同時觸犯刑
    事法律及違反行政法上義務規定者，依刑事法律處罰之。但
    其行為應處以其他種類行政罰或得沒入之物而未經法院宣告
    沒收者，亦得裁處之。又本法所稱其他種類行政罰，指下列
    裁罰性之不利處分：一限制或禁止行為之處分：限制或停止
    營業、吊扣證照、命令停工或停止使用、禁止行駛、禁止出
    入港口、機場或特定場所、禁止製造、販賣、輸出入、禁止
    申請或其他限制或禁止為一定行為之處分，此為94年2 月5
    日公布、95年2 月5 日施行之行政罰法第26條第1 項、第2
    條第1 款所明定。究其立法目的，一行為同時觸犯刑事法律
    及違反行政法上義務規定時，由於刑罰與行政罰同屬對不法
    行為之制裁，而刑罰之懲罰作用較強，故依刑事法律處罰，
    即足資警惕時，實無一事二罰再處行政罰之必要，且刑事法
    律處罰，由法院依法定程序為之，較符合正當法律秩序，應
    予優先適用，但罰鍰以外之沒入或其他種類行政罰，因兼具
    維護公共秩序之作用，為達行政目的，行政機關仍得併予裁
    處。
三、本院之判斷：
  (一)本件異議人於96年10月16日上午11時許，飲酒後呼氣中酒精
    濃度達每公升0.352 毫克，仍騎乘車牌號碼KS9-905 號重型
    機車，沿雲林縣斗南鎮○○○街由西往東方向行駛，迨於同
    日下午3 時35分許，行經該路與南台圓環之交岔路口時，適
    有溫淑桂駕駛車牌號碼HK-5498 號自用小客車，沿南台圓環
    右轉文元二街亦行經該處，並撞擊異議人所騎乘之上開機車
    ，致異議人受有臉部裂傷、左膝裂傷之傷害，異議人因而遭
    雲林縣警察局斗南分局警員以異議人有違反道路交通管理處
    罰條例第35條第1 項第1 款規定之行為，當場製單舉發等情
    ，為異議人所不否認，復有雲林縣警察局雲警交字第KAE039
    336 號舉發違反道路交通管理事件通知單、交通部公路總局
    嘉義區監理所雲林監理站97年4 月2 日雲監裁字第裁72-KAE
    039336號裁決書各1 份在卷可稽，應堪認定。
  (二)異議人因上開交通違規事件，同時亦涉犯刑法第185 條之3
    服用酒類致不能安全駕駛動力交通工具而駕駛罪嫌，經警移
    送臺灣雲林地方法院檢察署檢察官偵辦，並由該署檢察官於
    96年10月22日以96年度偵字第5368號為緩起訴處分，應於緩
    起訴處分確定後1 個月內，向「雲林縣中小學生紓困助學基
    金」帳戶支付1 萬5 千元，其期間為1 年，並於同年11月12
    日確定，異議人復於同年12月12日匯款完畢等情，有上開緩
    起訴處分書、臺灣高等法院被告前案紀錄表及臺灣銀行斗六
    分行繳款書各1 份附卷可稽，亦堪認定。
  (三)按檢察官依刑事訴訟法第253 條之2 第1 項第4 款規定為緩
    起訴處分，命被告向公益團體捐款者，被告係履行檢察官為
    緩起訴處分命令，性質上自屬處分金，與罰金無異，且依刑
    事訴訟法第253 條之2 第2 項規定命被告捐款之金錢給付命
    令，並得為民事強制執行名義。是檢察官命令被告為捐款之
    金錢給付，此等命令雖非刑罰，但仍是一種特殊的處遇措施
    ，產生未經裁判即生終局處理案件之實質效果，亦即性質上
    已係「實質制裁」，造成被告財產減少之影響，故該等捐款
    亦屬道路交通管理處罰條例第35條第8 項所規定之罰金自明
    ，被告履行檢察官為緩起訴處分命令，應與受刑事處罰無異
    。再者，行政罰法第26條第1 項僅規定「依刑事法律處罰之
    」，並未明定應依刑法第33條、第34條所定主從刑罰之種類
    科罰，檢察官命令被告捐款之金錢給付即係依刑事訴訟法第
    253 條之2 第1 項第4 款規定所為，自與行政罰法第26條第
    1 項「依刑事法律處罰之」之規定，尚無扞格之處。據此，
    原處分機關認被告經緩起訴處分而由檢察官指定向公益團體
    所支付之金額，係為鼓勵被告自新、復歸社會之功能而與刑
    罰性質有異乙節，自不足採。
  (四)原處分機關復援引法務部95年5 月25日法律字第0950700393
    號函及交通部95年7 月17日交路字第0950006986號函，均認
    緩起訴性質乃「附帶條件之不起訴處分」，即屬「不起訴處
    分」之一類。惟按緩起訴處分所定緩起訴期間期滿後，該緩
    起訴處分將發生禁止對已為緩起訴處分之同一犯罪事實再行
    起訴之效力，即所謂「緩起訴處分之實質確定力」（最高法
    院94年台非字第215 號判例參照），故檢察官所為對於異議
    人之緩起訴處分，實已產生實質刑罰之效果。其次，依刑事
    訴訟法第253 條之1 規定，有關緩起訴處分，需具備之要件
    亦與不起訴處分之要件有間，且不起訴處分係自處分確定時
    起即發生實體上之確定力，不若緩起訴處分於緩起訴處分之
    期間（即猶豫期間）僅發生形式之確定力。因之，倘認行政
    罰法第26條第2 項規定之「不起訴處分」包含「緩起訴處分
    」之情形，恐有逾文義解釋之範疇。再者，行政罰法第26條
    第2 項規定既未明文包含「緩起訴處分」之類型，而對於人
    民不利益之規定本不得任意加以擴張其適用，自不宜逕認行
    政罰法第26條第2 項之規定於經緩起訴處分之情形亦有適用
    。末以，緩起訴處分於緩起訴處分之期間（即猶豫期間）僅
    發生形式之確定力，若符合刑事訴訟法第253 條之3 第1 項
    之要件，檢察官仍得依職權或依告訴人之聲請撤銷原處分，
    繼續偵查或起訴，且依同法條第2 項規定檢察官撤銷緩起訴
    之處分時，被告已履行之部分，不得請求返還或賠償。依此
    ，如「不起訴處分」包括「緩起訴處分」在內，則緩起訴猶
    豫期間內異議人已遵照檢察官命令繳交捐款之緩起訴處分金
    （已產生實質刑罰之效果，業敘如前），再受行政裁處罰鍰
    ，苟再遭撤銷該緩起訴處分，已繳交捐款緩起訴處分金依法
    已不得請求返還（益徵實質刑罰之效果），復經檢察官起訴
    ，再受法院審判施以刑罰制裁，恐生「一事三罰」之危險。
    綜此，「緩起訴處分」與「不起訴處分」不同，而屬行政罰
    法第26條第1 項所規定之「刑事法律處罰」，原處分機關所
    援引之上開函示內容未稱妥適，而法官係依據法律獨立審判
    ，為憲法第80條所明定，各機關依其職掌就有關法規為釋示
    之行政命令，法官於審判案件時，固可予以引用，但仍得依
    據法律表示適當之不同見解，不受其拘束（司法院大法官會
    議第216 號解釋意旨參照），則原處分機關所引上開函釋，
    自難引為論據。
  (五)據上，本件異議人雖有於上開時、地酒後駕駛動力交通工具
    之違反道路交通管理處罰條例第35條第1 項後段第1 款規定
    之違規行為，惟異議人上開行為，係同時觸犯刑事法律及違
    反行政法上義務規定之行為，而其中觸犯刑事法律部分，業
    經檢察官為緩起訴處分確定，並據異議人捐助1 萬5 千元予
    「雲林縣中小學生紓困助學基金」帳戶，依行政罰法第26條
    第1 項前段，其違反行政法上義務規定之罰鍰部分，即應依
    刑事法律處罰之，而無同條第2 項規定之適用，依前揭說明
    ，本件有關罰鍰部分自不得再處以行政裁罰，原處分機關逕
    予裁處異議人22,500元罰鍰，顯已違一事不二罰規定，而無
    可維持。
  (六)至原處分裁處異議人關於吊扣駕駛執照12個月，並施以道路
    安全講習部分，係預防將來再犯危險之管制罰，有別於前揭
    針對已發生違規事實科處罰鍰之行政秩序罰，核屬行政罰法
    第26條第1 項但書所稱之「其他種類行政罰」。而本件異議
    人確有飲酒騎乘重型機車，經測試檢定酒精濃度超過標準之
    情，業經本院認定如前，原處分機關就此部分科處異議人罰
    鍰以外之行政罰，自無不合，異議人此部分之聲明異議，為
    無理由。
四、綜上所述，本件異議就罰鍰部分，有違行政罰法之一事不二
    罰原則，為有理由，應將原處分內容關於罰鍰部分予以撤銷
    ，並諭知不罰；至原處分機關所為就異議人應吊扣駕駛執照
    12個月，並施以道路安全講習部分，核與道路交通管理處罰
    條例第35條第1 項後段第1 款、第24條第1 項第2 款及行政
    罰法第26條第1 項但書規定相符，此部分異議，自無理由，
    應予駁回。
五、依道路交通案件處理辦法第20條，裁定如主文。
中    華    民    國    97    年    5     月    27    日
                  交通法庭    法  官  曾鴻文
以上正本證明與原本無異。
如不服本裁定，應於裁定送達後5 日內向本院提出抗告狀（須附
繕本）。
                              書記官  顏錦清
中    華    民    國    97    年    5     月    27    日


司法院資訊處製作；財團法人民間司法改革基金會備份。
